【裁判字號】    98,消債清,20
【裁判日期】    980731
【裁判案由】    清算事件
【裁判全文】
臺灣臺南地方法院民事裁定            98年度消債清字第20號
聲  請  人
即債 務 人  甲○○
上列當事人因消費者債務清理事件聲請清算，本院裁定如下：
    主  文
聲請駁回。
本院於民國九十八年五月二十五日所為准許延長保全處分之裁定
應予以撤銷。
聲請費用由聲請人負擔。
    理  由
一、按債務人與金融機構協商成立者，不得聲請更生或清算，但
    因不可歸責於己之事由，致履行顯有重大困難者，不在此限
    ；本條例施行前，債務人依金融主管機關協調成立之中華民
    國銀行公會會員辦理消費金融案件無擔保債務協商機制與金
    融機構成立之協商，準用前項之規定，消費者債務清理條例
    第151條第5項、第6項分別定有明文。衡諸前開規定之立法
    意旨，可見債務人無論在本條例施行前後，與金融機構之債
    權人成立協商後，即應本於債權契約之誠信原則勉力履行，
    除非有前述不可歸責於己之事由，且其履行顯然有重大困難
    ，不得率爾依本條例更生程序清理其債務。又按聲請更生或
    清算不合程式或不備其他要件者，法院應以裁定駁回之，但
    其情形可以補正者，法院應定期間先命補正，復為同條例第
    8條所明定。
二、本件聲請意旨略以：聲請人即債務人甲○○曾任職於允利榮
    機械有限公司（下稱允利榮公司），96年度給付總額允利榮
    公司部分有310,940元，除此薪資收入外，債務人名下僅有
    現金238,303元（執行拍賣所得分配餘額），然債務總額已
    達2,035,076元，負債顯然超過資產，已達不能清償或有不
    能清償之虞之程度。債務人曾於民國95年9月6日依照中華民
    國銀行公會會員辦理消費金融案件無擔保債務協商機制，與
    債權人萬泰商業銀行股份有限公司（下稱萬泰銀行）等13家
    成立協商，約定自96年1月起，分120期，利率3%，於每月10
    日支付18,461元，至全部清償為止；然債務人現今無任何收
    入，且無任何財產，負債總額已超過其資產總額甚多，嚴重
    導致債務人於每月扣除基本開銷外，亦無法繼續如期償還銀
    行公會協商機制款項，只好於依約繳納幾期協商金額後毀諾
    ，債務人現無力繳納實有不可歸責於債務人之事由，爰向本
    院聲請清算等語。
三、經查，本件債務人前於本條例施行前，依金融主管機關協調
    成立之中華民國銀行公會會員辦理消費金融案件無擔保債務
    協商機制與金融機構於95年9月6日成立協商，當時債務人之
    無擔保債務總額為1,911,830元，雙方約定債務人每月應償
    還款項合計為18,461元，債務人自96年1月起開始依約繳款
    ，共繳款3期，經本院依職權函查最大債權人萬泰銀行，有
    協議書、無擔保債務還款計畫、萬泰商業銀行98年4月24日
    陳報狀在卷可稽，堪信為真實。
四、債務人聲稱現今無任何收入，且無任何財產，負債總額已超
    過其資產總額甚多，嚴重導致債務人於每月扣除基本開銷外
    ，已無法繼續如期償還銀行公會協商機制款項，只好於依約
    繳納幾期協商金額後毀諾，債務人現無力繳納實有不可歸責
    於債務人之事由。惟查：
  (一)債務人於協商當時任職於允利榮公司，其薪資部分，96年度
    給付總額允利榮公司部分為310,940元，有本院依職權調閱
    稅務電子閘門財產所得調件明細表可憑，又債務人於96年8
    月15日離職，有允利榮公司陳報狀可憑，故債務人每月平均
    薪資收入約38,867元，是以，本院認定債務人協商當時之每
    月平均薪資為38,867元。
  (二)本院參酌內政部所公告98年度臺灣省低收入戶最低生活費用
    每人每月為9,829元，係按照政府最近1年平均每人消費支出
    （包括食品費、衣著鞋襪費、房租水電費、家居管理費、醫
    療保健費、交通通訊費、娛樂教育費及雜項支出）百分之60
    訂定，是認債務人每月必要生活費用（包含食、衣、住、行
    等）依此標準以每月9,829元計算，始屬合理，有內政部歷
    年最低生活費一覽表一份在卷可稽，債務人於履行債務期間
    本應節約省用，並誠實勤勉地履行債務，以符合公平正義及
    誠信原則，是本院認為債務人每月基本生活費用以9, 829元
    為已足。
  (三)綜上所陳，以債務人96年度平均每月薪資收入約為38,867元
    ，扣除債務人個人每月生活必要費用9,829元後，餘額
    29,038元，已足夠履行債務人依債務協商約定每月應償還之
    款項18,461元。從而，債務人逕於協商成立後繳交3期協商
    金額後即於96年4月毀諾，並主張其每月收入扣除必要支出
    後，已無法支付依債務協商約定每月應償還之款項，其係因
    不可歸責於己之事由，致履行上開協商顯有重大困難云云，
    自不足採。
  (四)按債務人與金融機構協商成立者，不得聲請更生或清算。但
    因不可歸責於己之事由，致履行顯有重大困難者，不在此限
    。本條例施行前，債務人依金融主管機關協調成立之中華民
    國銀行公會會員，辦理消費金融案件無擔保債務協商機制與
    金融機構成立之協商，準用前項之規定，消費者債務清理條
    例第151條第5、6款定有明文。所謂因不可歸責於己之事由
    ，致履行顯有重大困難之情形，應係指債務人與最大債權金
    融機構協商「成立後」，債務人之經濟狀況、生活等客觀事
    實有顯著變動者而言，亦即債務清償方案成立後，固由債務
    人按其條件履行，惟須於其後發生情事變更，在清償期間因
    不可歸責於己之事由，而有收入或收益不如預期或支出增加
    之情形，致該還款方案履行困難甚或履行不能，始能聲請更
    生或清算。本件債務人於96年8月15日自允利榮公司離職，
    且為自願性離職，公司並無支付其他資遣費或其他支付等情
    ，有允利榮公司98年6月25日陳報狀可見，準此可知，債務
    人失業情事並非導致毀諾之原因，亦不符合上揭法條所謂「
    不可歸責」之意旨。
  (五)債務人既於本條例施行前與債權人萬泰銀行等銀行成立協商
    ，每月償還18,461元，且已依協商方案履行，如事後有履行
    不便之情形，認清償方案應予適當調整，非不可經由本條例
    所規定之協商程序，再與債權人重新協商，訂定適當可行之
    清償方案。且參酌97年5月中華民國銀行公會決議，金融機
    構就曾經參加95年度債務協商毀諾客戶提供「個別協商一致
    性方案」及對有繳款困難之債務協商持續履約客戶提供「變
    更債務協商協議書方案」等語，是認債務人自當循此途徑以
    求解決，方符合本條例兼顧保障債權人公平受償及重建復甦
    債務人經濟生活之立法目的，況且，債務人業已履行3期，
    債務總額亦有減少許多，倘能與金融機構再次成立協商，非
    不能降低每月之還款金額，是以，債務人率予毀諾，逕為聲
    請本件清算，亦有不當。
五、綜上所述，聲請人於消費者債務清理條例施行前，既已與金
    融機構之債權人依金融主管機關協調成立之中華民國銀行公
    會會員辦理消費金融案件無擔保債務協商機制成立協商，且
    又無因不可歸責於己致履行顯有重大困難之事由，則其聲請
    清算，顯然違背消費者債務清理條例第151條第6項準用同條
    第5項前段之規定，且上開欠缺又屬無從補正，從而，依上
    開說明，應予駁回其清算之聲請，爰裁定如主文。另原保全
    處分已無必要，本院併依本條例第19條第3項規定，依職權
    撤銷本院於98年5月25日所為准許延長保全處分之裁定。
中    華    民    國    98    年    7     月    31    日
              民事第二庭    法  官  侯明正
以上正本係照原本作成
如不服本裁定，應於裁定送達後10日內，以書狀向本院提出抗告
，並繳納抗告費新臺幣1千元。
中    華    民    國    98    年    7     月    31    日
                            書記官  程欣怡


司法院資訊處製作；財團法人民間司法改革基金會備份。
